【裁判字號】    96,訴,2824
【裁判日期】    970424
【裁判案由】    政府採購法
【裁判全文】
臺北高等行政法院判決
                                     96年度訴字第02824號
                              .
原      告  中華民國健行登山會
代  表  人  甲○○
訴訟代理人  蔡鴻斌律師
被      告  臺北市政府產業發展局
代  表  人  陳雄文（局長）
訴訟代理人  乙○○
            丙○○
            丁○○
上列當事人間因政府採購法事件，原告不服臺北市政府採購申訴
審議委員會中華民國96年06月13日訴96008 號申訴審議判斷，提
起行政訴訟，本院判決如下：
    主  文
原告之訴駁回。
訴訟費用由原告負擔。
    事  實
一、事實概要：原告參與被告「推動臺北市○○○道系統委外僱
    用臨時人員」採購案件之投標，被告於民國（以下同）94年
    09月12日第1 次開標時，以投標廠商間有重大異常關聯為由
    予以廢標，嗣於94年09月29日第2 次辦理開標，由原告得標
    。惟被告認定原告參與本採購案第1 次投標時違反政府採購
    法第87、92條之規定，經移送臺灣臺北地方法院檢察署偵辦
    、起訴，並經臺灣臺北地方法院於95年09月29日以95年度訴
    字第1426號判決處原告活動組長黃俊財有期徒刑2 月，並科
    原告新臺幣（以下同）3 千元罰金在案。被告遂依政府採購
    法第101 條第1 項第6 款之規定，以96年02月07日北市建秘
    字第09630291600 號函通知將對其刊登政府採購公報。原告
    乃於96年03月01日以96年02月27日（96）華登山字第011 號
    函向被告提起異議，嗣不服被告96年03月12日北市建秘字第
    09630729700 號函異議處理結果，再向臺北市政府提出申訴
    ，經審議判斷駁回，原告猶未甘服，遂向本院提起行政訴訟
    。
二、兩造聲明：
  (一)原告聲明：
  1.原處分及審議判斷均撤銷。
  2.訴訟費用由被告負擔。
  (二)被告聲明：
  1.駁回原告之訴。
  2.訴訟費用由原告負擔。
三、兩造之主張：
甲、原告主張：
  (一)按「行政行為，應依下列原則為之：1 、採取之方法應有助
    於目的之達成。2 、有多種同樣能達成目的之方法時，應選
    擇對人民權益損害最少者。3 、採取之方法所造成之損害不
    得與欲達成目的之利益顯失均衡。」「行政機關就該管行政
    程序，應於當事人有利及不利之情形，一律注意。」分別為
    行政程序法第7 、9 條之規定。被告為行政處分（含異議及
    申訴處理）時自應遵循前揭規定。另行政院公共工程委員會
    96年04月16日工程企字第09600151280 號函亦明示政府採購
    法第101 條第1 項各款之適用，應就個案性質妥為考量。
  (二)原告創立近四十年來，秉持立會宗旨「以推廣國內、外健行
    登山及越野運動，研究登山學術，提倡全民體育公益、慈善
    活動之非營利社團法人」，歷屆參與志工均利用公餘之暇，
    出錢出力，為我國推展健行登山戶外休閒運動奠定良好的基
    礎，並獲獎無數，近年更獲頒90年行政院體育委員會90年體
    育團體評鑑優等、93年行政院第一屆國家永續發展績優獎（
    社團永續發展獎）及內政部91年至93年連續3 年全國性社團
    工作績效評鑑甲等之全國唯一優良登山團體。近年更積極參
    與臺北市政府各局處為提升民眾親山健行遊憩品質，負責調
    查規劃臺北市五大山系四大水系親山親水步道案、親山步道
    沿線廁所調查評估案等重要案件，以及辦理臺北市政府都市
    發展局七星山禮讚及臺北市體育處九九全民登山日等多項大
    型擴大健行登山活動，普受臺北市政府之肯定與各界好評。
  (三)原告於94年獲知有機會協助被告巡查與維護登山步道時，即
    欣然貢獻所長，惟因屬非營利團體，對招標程序並不了解，
    加以若干巧合致罹刑章。本件採購案第1次招標流標，第2次
    招標時原告為唯一投標者，並由原告得標。足見該標案確純
    屬公益，無利可圖，履約期間原告派員在被告服務，績效顯
    著，瑕不掩瑜，實不宜再為公告，以鼓勵勇於服務公眾之社
    團能繼續投入公眾服務。
  (四)依臺灣臺北地方法院95年度訴字第1426號判決主文所示「中
    華民國健行登山會廠商之從業人員，因執行業務以非法之方
    法，使投標發生不正確結果，未遂，科罰金新台幣參仟元」
    ，及其犯罪事實要旨所載「中華民國健行登山會理事長甲○
    ○在不知圍標情形以會名義參加投標，委由活動組長黃俊財
    負責辦理」，足見本件實為黃俊財組長匆忙中一時失慮，非
    有心之過。再者，原告被以政府採購法第92條之併罰規定科
    以3千元罰金，足見情節確屬輕微，且依其後第2次招標及決
    標與履約情形觀之，原告參與純為公益目的，並無何不法利
    益可圖，如與逕將原告刊登政府採購公報並停權1 年（政府
    採購法第103 條第1 項第2 款參照），所造成原告無法參與
    公眾服務所造成全體民眾公益之損失相比較，輕重顯然失衡
    。
  (五)綜上論述，臺北市政府未斟酌前揭行政程序法規定及本於維
    護最大公共利益之行政原則率為停權通知，並駁回異議與申
    訴，於法自非無違，均應撤銷。
乙、被告主張：
  (一)依政府採購法第101 條之規定，廠商如有犯第87條至第92條
    之罪者，經第一審為有罪判決者，機關即「應」將其事實及
    理由通知廠商及刊登公報；前揭工程會八八工程企字第8815
    348 號函示亦規定，機關「應」依政府採購法第101 至103
    條規定處置。是上開法條均明定機關「應為」而非「得為」
    ，機關並無權限衡酌其刑罰輕重而決定是否刊登之裁量權。
  (二)本件申訴決定理由略以，「原告所持理由，無法推翻其違法
    行為；且原告之圍標行為，就政府採購法而言，非屬輕微。
    ... 原告違反政府採購法之規定，被告將其刊登政府採購公
    報，尚無不合，原異議處理結果維持原決定亦無不合，均應
    維持。」
  (三)綜上論述，原處分及申訴決定並無違法，敬請鈞院鑒核，並
    駁回原告之訴。
    理  由
一、按「機關辦理採購，發現廠商有下列情形之一者，應將其事
    實及理由通知廠商，並附記如未提出異議者，將刊登政府採
    購公報：...6、犯第87條至第92條之罪者，經第一審為有罪
    判決者。」、「以詐術或其他非法之方法，使廠商無法投標
    或開標發生不正確者，處5 年以下有期徒刑，得併科新台幣
    1 百萬元以罰金。」、「意圖影響採購結果或獲取不當利益
    ，而借用他人名義或證件投標者，處3 年以下有期徒刑，得
    併科新台幣1 百萬元以罰金。容許他人借用本人名義或證件
    參加投標者，亦同。」、「廠商之代表人、代理人、受雇人
    或其他從業人員，因執行業務犯本法之罪者，除依該條規定
    處罰其行為人外，對該廠商亦科以該條之罰金」分別為政府
    採購法第101 條第1 項第6 款、第87條第3 項、第6 項及第
    92條所明定。另同法第103 條第1 項第2 款規定：「依前條
    第3 項規定刊登於政府採購公報之廠商，於下列期間內，不
    得參加投標或作為決標對象或分包廠商。...2、有第101 條
    第7 款至第14款情形或第6 款判處拘役、罰金或緩刑者，自
    刊登之次日起1 年。但經判決撤銷原處分或無罪確定者，應
    註銷之。」
二、本件係原告前參與被告「推動臺北市○○○道系統委外僱用
    臨時人員」採購案件之投標，被告於94年09月12日第1 次開
    標時，以投標廠商間有重大異常關聯為由予以廢標，嗣於94
    年09月29日第2 次辦理開標，由原告得標。惟被告認定原告
    參與本採購案第1 次投標時違反政府採購法第87、92條之規
    定，經移送臺灣臺北地方法院檢察署偵辦，並經臺灣臺北地
    方法院於判決活動組長黃俊財有罪，而原告因其從業人員，
    因執行業務以非法之方法，使開標發生不正確結果，處罰金
    新台幣3 千元。被告遂依政府採購法第101 條第1 項第6 款
    之規定，通知將對其刊登政府採購公報。原告提起異議，不
    服被告異議處理結果，再向臺北市政府提出申訴，經審議判
    斷駁回，原告猶未甘服，向本院提起行政訴訟，並為如事實
    欄所載之主張。
三、經查，訴外人黃俊財為中華民國健行登山會活動組長，亦為
    臺北市健行登山協會理事及臺北縣體育會健行登山委員會前
    任總幹事。黃俊財於94年9 月間，得知臺北市政府建設局辦
    理「94年度推動本市○○○道系統委外僱用臨時人員」採購
    案招標，其為使中華民國健行登山會能順利得標，遂起意以
    虛增投標廠商符合政府採購法規定之方式進行圍標，其先遊
    說不知情之中華民國健行登山會之理事長甲○○、臺北市健
    行登山協會之理事長劉雲家及臺北縣體育會健行登山委員會
    之主任委員呂明華以各會名義參與投標。又黃俊財為確保中
    華民國健行登山會順利得標，其得以擔任該案之委外僱用臨
    時人員，而於填寫臺北市健行登山協會、臺北縣體育會健行
    登山委員會等之投標單及文件，以未檢附部分投標文件，即
    持以向臺北市政府建設局投標之方法進行投標等情，業經臺
    灣臺北地方法院於95年09月29日以95年度訴字第1426號判決
    處(一)、黃俊財以非法之方法，使開標發生不正確結果，未遂
    ，處有期徒刑2 月，如易科罰金，以新臺幣9 佰元即銀元3
    佰元折算1 日。緩刑2 年。(二)、中華民國健行登山會廠商之
    從業人員，因執行業務以非法之方法，使開標發生不正確結
    果，未遂，科罰金新臺幣3 仟元之事實，有臺灣臺北地方法
    院宣示判決筆錄影本一份附原處分卷足憑，且為原告所不爭
    執，洵堪認定。是被告依政府採購法第101 條第1 項第6 款
    之規定，通知將對其刊登政府採購公報，依法自無不合。
四、至原告主張黃俊財組長匆忙中一時失慮，非有心之過；再者
    ，原告以政府採購法第92條之併罰規定，被科以3 千元罰金
    ，足見情節確屬輕微，如與逕將原告刊登政府採購公報並停
    權1 年，所造成原告無法參與公眾服務所造成全體民眾公益
    之損失相比較，輕重顯然失衡，有失比例原則云云。查原告
    違反政府採購法第87條第6 項、第3 項之規定，已如上述，
    然依上開政府採購法第101 條之規定，廠商如有犯第87條至
    第92條之罪者，經第一審為有罪判決者，機關即「應」將其
    事實及理由通知廠商及刊登公報，是被告並無所謂行政裁量
    權限，即無有失比例原則；原告上開主張，自不足採，併此
    敘明。
五、綜上所述，原處分依法並無不合，審議判斷予以維持，亦無
    違誤；原告徒執前詞，聲請撤銷原處分及審議判斷，為無理
    由，應予駁回。
據上論結，本件原告之訴為無理由，爰依行政訴訟法第98條第1
項前段，判決如主文。
中    華    民    國    97    年    4     月    24    日
                   臺北高等行政法院第七庭
                             審判長法  官  李得灶
                                   法  官  林育如
                                   法  官  黃秋鴻
上為正本係照原本作成。
如不服本判決，應於送達後20日內，向本院提出上訴狀並表明上
訴理由，如於本判決宣示後送達前提起上訴者，應於判決送達後
20日內補提上訴理由書（須按他造人數附繕本）。
中    華    民    國    97    年    4     月    24    日
                                   書記官  林苑珍


司法院資訊處製作；財團法人民間司法改革基金會備份。
